臺灣嘉義地方法院刑事裁定　　　　　　　　　　　　　九十一年度聲判字第二一號
　　聲　請　人
　　即 告訴 人　許劉毓維
　　代　理　人　黃木春律師
　　被　　　告　甲○○○
右列聲請人因告訴被告業務過失致死案件，不服台灣高等法院臺南分院檢察署檢察長
駁回再議之處分（九十一年上聲議字第四五五號），聲請交付審判，本院裁定如左：
    主    文
聲請駁回。
    理    由
一、按告訴人不服上級法院檢察署檢察長或檢察總長認再議為無理由而駁回之處分者
    ，得於接受處分書後十日內委任律師提出理由狀，向該管第一審法院聲請交付審
    判。法院認為交付審判之聲請不合法或無理由者，應駁回之。刑事訴訟法第二百
    五十八條之一、第二百五十八條之三第二項前段，分別定有明文。
二、本件聲請人即告訴人（下稱聲請人）許劉毓維以被告甲○○○涉犯業務過失致死
    及偽造文書等罪，向臺灣嘉義地方法院檢察署檢察官提出告訴，經該檢察署檢察
    官為不起訴處分（臺灣嘉義地方法院檢察署九十一年度偵字第二九二二號）後，
    聲請人不服，聲請再議亦經臺灣高等法院臺南分院檢察署檢察長於九十一年十月
    二日，以再議為無理由而駁回再議在案。
三、聲請人之原告訴意旨略以：被告甲○○○為「養生安養院」之負責人，而聲請人
    許劉毓維於民國（下同）九十年十月七日，將其夫許盛陽委託前開安養院養護，
    並與甲○○○簽具委託養護契約書，惟被告未經聲請人同意，私自於該契約書第
    一頁背面附記「患者許盛陽因喜好喝酒，所以住養生安養院，患者有自殺的意念
    以致受傷或死亡，乙方（即「養生安養院」）不負任何法律和民事責任，甲方（
    即告訴人）自願放棄訴訟行為」之加註條款，並偽捺指印，偽造私文書；嗣許盛
    陽因被告未為妥適照顧，而於九十年十二月二十四日誤飲安養院內供住院者使用
    之甲醇，造成腹痛，詎被告竟延誤送醫，致許盛陽於九十年十二月二十六日二十
    二時五十三分不治死亡，因認被告涉有偽造私文書及業務過失致死罪嫌云云。
四、本件聲請交付審判意旨則以：
  (一)偽造私文書部分：(1)前開委託養護契約書第一頁背面附記之「患者許盛陽因喜好
    喝酒，所以住養生安養院，患者有自殺的意念以致受傷或死亡，乙方（即「養生
    安養院」）不負任何法律和民事責任，甲方（即告訴人）自願放棄訴訟行為」（
    下稱加註條款）等語，確係被告或安養院人員於許盛陽死亡後所偽造，並偽捺指
    印，圖以逃避法律責任，因該委託養護契約書是九十年十月七日聲請人所親自書
    寫，字跡端正清楚，足證聲請人有書寫能力，如果要附載條件，依經驗法則也應
    同時由聲請人自書，不可能由他人代寫，況代寫之字跡遠不如聲請人字跡端正清
    楚，怎可能委由他人代寫，足認上開加註條款非聲請人之意思，而是事後另加入
    。(2)前開養護契約書後「立切結書人（甲方）」下是由聲請人親自簽名，記載身
    分證統一編號，並按指印，該指印確實是聲請人之指印，但加註條款旁之指印則
    非聲請人之指印；鑑定結果認為不能認定是聲請人之指印，而該加註條款並非聲
    請人所書寫已如前述，當然足認該指印為書寫人所自印，非聲請人之意思，被告
    應有偽造私文書罪責。
  (二)業務過失致死部分：(1)本件被告經營「養生安養院」，以收費受委託照顧受養護
    人為業，依民法第五百三十五條規定，受有報酬之受任人管理事務，應以善良管
    理人之注意為之，亦即須盡最重之注意義務。(2)被告受託照顧許盛陽，對於有致
    人受傷或死亡之物品應注意保管，以免養護人誤用，而甲醇是工業用酒精，誤飲
    會致死，被告所經營者為安養院，若真有供住院者使用之必要，當然是準備藥用
    的乙醇，而被告事後提出者亦為乙醇，足證被告明知藥用均用乙醇，不用甲醇。
    而進住安養院者往往是病弱或神智較弱之人，容易誤用，被告自應注意妥善保管
    ，以免被誤用。又明知許盛陽喜好喝酒，被告對能致人於死之甲醇能注意而不注
    意保管，任意放置，使受養護人容易取飲，因而致死，應負過失責任。(3)安養院
    對於受養護人之身體健康自有注意義務，於發現有身體病變時，自應注意查明原
    因，送醫診治並通知家屬。據悉許盛陽在九十年十二月二十四日誤飲甲醇，至同
    年月二十六日二十二時五十三分死亡，誤飲當日上午七時許，許盛陽告知安養院
    人員李淑芬腹痛，安養院自應問明原因，如果腹痛原因不明，自應急送醫院檢查
    診療，並通知家屬，此為安養院應注意之義務，竟未查明腹痛原因，亦未送醫診
    療，也不通知家屬（家屬留有行動電話），任由其腹痛長達四小時，均未處理，
    延誤診治時機，實有過失甚明。(4)許盛陽於當日十一時說明係飲用酒精，當時尚
    意識清楚，且能自行行走，安養院自應注意問明自何處取哪一瓶酒精飲用，乃竟
    無人查問許盛陽所誤飲的是哪一瓶酒精，逕認為飲用乙醇，提出乙醇酒精為證，
    送沈明哲診所診治，致不能為正確治療，延誤治療時機，亦有重大疏失。(5)檢察
    官未查明許盛陽送「沈明哲診所」時病狀如何？有無處置及作何處理？何時送嘉
    義榮民醫院？遽認無疏失，尚有違誤。
  (三)綜上，檢察官之不起訴及駁回再議處分委實無理由，爰具狀聲請交付審判，以期
    毋縱等語。
五、按犯罪事實應依證據認定之，無證據不得推定其犯罪事實，刑事訴訟法第一百五
    十四條定有明文。次按刑事訴訟法第二百五十八條條之三第三項所定聲請交付審
    判之裁定，法院為前項裁定前，得為必要之調查。其調查證據之範圍係以偵查中
    曾顯現之證據為限，不可就告訴人新指出證據再為調查，亦不可蒐集偵查卷以外
    之證據（見台灣高等法院九十一年四月二十五日第一次刑事庭長法律問題研究會
    議研討）。
六、經查：
  (一)偽造文書部分：前開委託養護契約書上所存之二枚指印（即前開「加註條款」旁
    與「立切結書人甲方」下方之指印各一枚），經檢察官送請內政部警政署刑事警
    察局及法務部調查局鑑定是否屬同一人者，結果均因印泥淤積致紋線模糊不清，
    無法鑑定，有內政部警政署刑事警察局刑紋字第九一一二三三九九號鑑驗
    書及法務部調查局調科貳字第九一三九七二三號函各一紙附卷（見偵字
    卷第十一頁及第三十頁）可按，是前開「加註條款」旁之指印尚無法遽謂確非聲
    請人所為；又前開「加註條款」係該安養院會計即被告媳婦何雅慧所加記，且經
    聲請人同意並捺印簽名等情，有被告、何雅慧及聲請人之陳述在卷（見警卷第四
    頁背面、第十一頁、相字卷第十三頁）可稽；另者，聲請人書寫之字跡是否端正
    清楚與前開「加註條款」是否係聲請人所自寫並無必然之關係；故而，本院認為
    尚無證據可認被告涉有偽造該「加註條款」私文書及指印之犯行。
  (二)業務過失致死部分：
  (1)查被告所經營之前開安養院並無限制許盛陽行動自由之權，有前開委託養護契約
    書一份在卷可稽；而該安養院所存放供住院者使用之甲醇及乙醇，並非屬於管制
    藥品，無須專設櫥櫃加鎖儲藏，亦有行政院衛生署衛署藥字第九一四一一
    二七號函一紙在卷（見偵字卷第三十二頁）可佐；又該安養院係將甲醇及乙醇存
    放於醫療室之櫥櫃中，並非任意放置，有照片一張（見相字卷第八頁）及證人即
    許盛陽之看護李淑芬之證述（見相字卷第五頁背面）可查；再者，許盛陽係自行
    由前開醫療室櫥櫃中取用甲醇而致誤服之情，業據何雅慧與李淑芬（見警卷第十
    頁背面、相字卷第五頁背面）證述屬實；是認許盛陽之自行取甲醇飲用，尚難認
    被告具有過失。
  (2)其次，李淑芬於九十年十二月二十四日上午七時許，發現許盛陽身體不適而詢問
    其身體狀況時，許盛陽並未表明身體不適原因為何，且尚告之沒關係，無須擔心
    等語，嗣至當日上午十一時許，許盛陽始因腹痛難忍，要求送醫，才說是飲用醫
    療室內櫥櫃中之酒精所致，被告乃將許盛陽飲用酒精之事告知證人即被告之子劉
    易成，並立時命劉易成將許盛陽送往「沈明哲診所」，但因該診所無病房，隨即
    轉送至許盛陽平日就診之行政院國軍退除役官兵輔導委員會嘉義榮民醫院救治，
    而被告查看醫療室之櫥櫃，僅發現半瓶乙醇係曾遭開啟，因未發現業經開啟之甲
    醇，遂認許盛陽所飲者係乙醇等情，迭據被告、證人何雅慧、李淑芬及劉易成於
    警偵訊時陳明在卷；茲被告既已依當時狀況，立時將許盛陽送醫診治，且何雅慧
    於許盛陽經送醫後，亦以前揭安養院之辦公室電話通知聲請人，嗣後轉院亦再通
    知聲請人，有通聯紀錄一份、聲請人及何雅慧之陳述在卷（見警卷第十頁背面、
    偵字卷第十七頁、第十八頁、第三十七頁）可稽；則聲請人所指被告延誤將許盛
    陽送醫，及未告知送醫情事云云，尚非可採。
  (3)又次，許盛陽於九十年十二月二十四日上午十一時許，要求許淑芬將之送醫，且
    告知其腹痛係飲用醫療室內櫥櫃中之酒精所致後，許淑芬即將該等情形告知被告
    ，而被告乃將許盛陽飲用酒精之事告知劉易成，並立時命劉易成將許盛陽送往醫
    院救治，而被告查看醫療室之櫥櫃，僅發現半瓶乙醇曾遭開啟，因未發現業經開
    啟之甲醇，遂認許盛陽所飲者係乙醇等情，詳見前述，自難認被告有何延誤治療
    時機之過失，且當時許盛陽究係誤飲何物，其身體之不適是否為誤飲所致等等情
    節，仍需由醫師依專業知識診治後而為判斷，是聲請人認為被告逕認許盛陽誤飲
    乙醇，致醫院不能為正確治療，乃係重大疏失云云，亦非可採。
  (4)再次，按刑事訴訟法第二百五十八條之三第三項所定聲請交付審判之裁定，法院
    為前項裁定前，得為必要之調查。其調查證據之範圍係以偵查中曾顯現之證據為
    限，不可就告訴人新指出證據再為調查，亦不可蒐集偵查卷以外之證據（見台灣
    高等法院九十一年四月二十五日第一次刑事庭長法律問題研究會議研討）。本件
    聲請意旨所指關於「許盛陽送沈明哲診所時之病狀如何？」、「有無處置及作何
    處理？」、「何時送嘉義榮民醫院？」等事，均屬本案卷證所無之證據資料，參
    之前開法律問題研究會議研討意見之旨，故而本院亦不得以聲請人上開所指偵查
    中所無之證據，而為交付審判之依據。
七、綜上所述，本院依本件之卷證資料查無積極事證足資證明被告涉有偽造文書及業
    務過失致死犯行，當認被告犯罪嫌疑不足。本件交付審判之聲請為無理由，應予
    駁回。
八、依刑事訴訟法第二百五十八條之三第二項前段裁定如主文。
中        華        民        國    九十一    年    十二   月   十三    日
                              臺灣嘉義地方法院刑事第一庭
                                    審判長法官 夏 金 郎
                                          法官 黃 仁 勇
                                          法官 盧 鳳 田
右正本證明與原本無異。
本件不得抗告。
中        華        民        國    九十一    年    十二   月   十三    日
                                        書記官 林 秀 惠
